臺灣高等法院刑事判決
109年度交上易字第237號
上  訴  人  
即  被  告  詹鈞凱



上列上訴人因過失傷害案件，不服臺灣新北地方法院108年度交
易字第168號，中華民國109年4月8日第一審判決（起訴案號：臺
灣新北地方檢察署107年度偵字第37395號），提起上訴，本院判
決如下：
    主  文
原判決撤銷。
詹鈞凱機車駕駛人無駕駛執照駕車，因過失傷害人，處拘役柒拾
日，如易科罰金，以新臺幣壹仟元折算壹日。
    犯罪事實
一、詹鈞凱未領有機車駕照，為無駕駛執照之人，於民國107年4
    月23日上午7時12分許，騎乘車牌號碼000-000號普通重型機
    車，沿新北市板橋區板城路往環河西路方向行駛，行經板城
    路023327號燈桿前，本應注意車前狀況及兩車並行之間隔，
    並隨時採取必要之安全措施，且汽車（含機車）超車時應顯
    示左方向燈並於前車左側保持半公尺以上之間隔超過，行至
    安全距離後，再顯示右方向燈駛入原行路線，亦應遵守市區
    道路之速限行駛，而依當時天候晴、日間自然光線、市區道
    路，速限50公里、路面鋪裝柏油，乾燥無缺陷，視距良好等
    情況，並無不能注意之情事，竟疏未注意及此，適有朱美珠
    推裝有資源回收物品之手推車欲穿越板城路，詹鈞凱見狀後
    因時速已達70公里以上，故隨即向左偏行，欲超越同向行駛
    於其左前方曾德輝所騎乘之車牌號碼000-000號普通重型機
    車，然因未保持適當超車間隔，不慎擦撞曾德輝所騎乘之機
    車，致曾德輝當場人、車倒地，受有左第一掌骨骨折、雙手
    、雙膝、右肩擦挫傷之傷害。詹鈞凱在事故發生後，主動向
    新北市政府警察局板橋分局報案處理，告知員警事故經過，
    而自首接受裁判。
二、案經曾德輝訴由新北市政府警察局板橋分局報告臺灣新北地
    方檢察署檢察官偵查起訴。
    理  由
一、證據能力部分：
　　本判決下列所引被告以外之人於審判外之陳述，屬傳聞證據
    ，被告經本院合法傳喚未到庭爭執其證據能力，檢察官於審
    判期日中亦未爭執其證據能力（見本院卷第135頁），且迄
    言詞辯論終結亦未聲明異議，本院審酌上開證據資料製作時
    之情況，尚無違法不當及證明力明顯過低之瑕疵，認為以之
    作為證據應屬適當，爰依刑事訴訟法第159條之5規定，認定
    前揭供述均有證據能力。
二、上訴人即被告詹鈞凱經本院合法傳喚未到庭陳述，其於原審
    固坦承有於上開時地無照騎乘機車，惟矢口否認有何過失傷
    害犯行，辯稱：我沒有撞到曾德輝所騎的機車，當時我騎車
    時，有一個阿婆推著手推車，她推到一半，停下來去撿紙。
    我騎過去時發現有人摔倒了，我是騎回去還問那個跌倒的阿
    伯，當時很多人是駡阿婆，因為是她造成的。我沒有撞到阿
    伯，是聽到有人摔倒，我才回去扶他起來的，我沒有撞到阿
    伯，如果有撞到他，我賠他錢就好了。我只是扶阿伯起來，
    我問他有沒有怎樣，我並沒有撞到他。當時因為阿伯有受傷
    ，因為他人很好，我覺得給新臺幣（以下同）1 萬元可以，
    但後來他回家跟他兒子商量後，要我給他13萬元，我不同意
    。告訴人在警詢陳稱是我的後車架撞到他的把手，但我車子
    沒有傷痕，當時我有跟警察說我沒有撞到阿伯云云（見原審
    卷第88至89頁）。經查：
　㈠證人即告訴人曾德輝在原審審理時具結證稱：我於107年4月2
    3日早上7時12分左右，騎乘車號000-000機車經過板橋區板
    城路往環河西路方向，我在騎的過程中有一老婦人推手推車
    要橫越馬路，因為有推車所以路又更窄，我閃到快車道，那
    裡是單行道，我閃到內側，被告在我的後面，他也有看到她
    ，他還要超車，從後面中間過去就撞到我，被告要超我的車
    ，所以被告的機車有碰到我的機車右邊手把，被告的機車撞
    到我機車右邊手把那一剎那，我感覺很大力，我彎一下就倒
    了，被告沒有倒，他騎到前面就停下來；我因此受有偵查卷
    第9頁所示診斷證明書所載之傷勢，被告的機車確實有碰撞
    到我的機車右手把，否則他不可能停下來跟我在那邊等警察
    ，被告當場也承認他是為了要閃手推車才碰到我，被告後來
    有到醫院看我一次，他也一直講不好意思，我跟他說沒有要
    跟他要求什麼，醫藥費跟機車要修理好，我要休息三個月，
    醫藥費有單據6萬元，機車也有找人估價是3萬元，他說一個
    月要貼我1萬元，總共12萬元，後來就沒有見過他了。我到
    法院好幾次他都沒有來，要賠償的價錢12萬元是被告講的，
    他講完以後就沒有出現等語（見原審卷第123至128頁）。而
    告訴人確因此受有左第一掌骨骨折、雙手、雙膝、右肩擦挫
    傷之傷害等情，亦有臺北市立聯合醫院診斷證明書在卷足憑
    （見107年度偵字第37395號卷〔下稱偵查卷〕第9頁）。
  ㈡再被告於107年4月23日警詢時供稱：事故發生時間是107年4
    月23日7時12分，地點是在板橋區，我從環河橋方向沿板城
    路往華香橋方向行駛，於發生地時，因為閃前方一位手推車
    之婦人，所以有向左偏，就在此時碰撞到左前方之機車，造
    成對方人車倒地，我仍往前駛，我機車沒有倒地也沒有移動
    ，是對方推車婦人忽然來回移動，我為閃避才擦撞，發生前
    我行駛在中間車道等語（見偵查卷第10頁）。而製作被告上
    開談話紀錄之警員汪清鑑於原審到庭具結證稱：我有於107
    年4月23日到本案事故發生處處理交通事故，這次交通事故
    現場圖是我繪製，鈞院提示給我看的偵查卷第12、13頁是我
    繪製的現場圖，我當時接到通報就過去現場依照現場狀況繪
    製現場圖，13頁現場圖中我有寫到手推車及A車（即被告所
    騎乘之機車）、B車（即告訴人所騎乘之機車），A車部分寫
    到「直立」是表示跟B車擦撞到以後，車子就往前行駛，當
    時A車沒有倒，所以我註明直立，B車沒有註明直立表示車子
    是倒地的；我繪出手推車相關位置，代表它距離路邊3.0公
    尺，B車部分我寫「4.0」表示距離手推車的距離為4.0公尺
    ，另外，A車我寫「1.3、0.4」是表示我是以路邊紅線當基
    準線，被告當時機車直立位置前輪距離路邊1.3，後輪是0.4
    ，我有問A車騎士、手推車婦人，他們都說沒有移動位置，
    鈞院提示給我看的偵查卷第21頁以下照片都是我當場拍攝的
    照片。當時看不出來A車有車損，因為車子蠻舊的，曾德輝
    在談話記錄說應該是擦撞到右手把，那地方受損不明顯，他
    的機車即B車真的是很舊，A車也是很舊，都看不出來有明顯
    擦痕。我到現場的時候，告訴人好像已經送醫院了，在現場
    我有口頭詢問發生經過，被告在場有承認肇事，所以我有勾
    自首，被告在當場是說他和告訴人2人為了閃避手推車而擦
    撞跌倒，他就停到前面去，被告當場有承認他有擦撞到告訴
    人機車，是因為老婦人是從左側到右側，老婦人要橫過馬路
    ，後來我就把被告帶回去板橋交通分隊做談話紀錄，被告說
    是機車左側擦撞到，談話紀錄都是依照被告所述據實記載，
    也就是我會問他發生狀況，他講了以後我在綜合寫進來，寫
    完會請他確認簽名，這都是按照他的意思據實製作筆錄。談
    話紀錄中被告答：「我從環河橋方向沿板城路往華江橋方向
    行駛，於發生地時因為閃前方一位手推車之婦人，所以有向
    左偏，就在此時碰撞到左前方之機車，造成對方人車倒地，
    我仍往前行駛，我機車沒有倒地也沒有移動，是對方推車婦
    人突然來回移動我為閃避才擦撞，發生前我行駛在中間車道
    」，被告是承認有擦撞到告訴人機車，談話紀錄中被告答：
    「我看到對方機車在我左前方約13公尺，我為了閃婦人，便
    往左就擦撞了，第一次撞擊的部位機車左側」，是指被告的
    機車左側，被告沒有講到是他的機車左側哪個部位撞到被害
    人哪個部位，被告有說他駕照被註銷，我們查車籍確認上情
    ，駕照被註銷相當於無照駕駛。（當天製作談話筆錄時，有
    無所謂他說其實他並沒有撞到被害人？）我做的時候他沒有
    跟我講，他都留在現場，怕肇事逃逸，我去問時他也說他有
    擦撞到，做這份談話記錄時他也是說有，後來他怎麼講我就
    不清楚。案發時我去製作現場圖，他承認確實有撞到對方的
    機車，我們帶他回去做談話筆錄他也是都這麼承認。確實他
    機車左側撞到對方機車，所以我們才這樣做談話筆錄，在案
    發現場他也說會跟對方好好處理等語（見原審卷第109至122
    頁）。足徵被告在板橋交通分隊警詢時，確屬出自於被告之
    真意的陳述，且被告並未跟證人汪清鑑警員提及其沒有撞到
    告訴人，則被告前述關於未撞到告訴人及曾向警方表示未撞
    到告訴人云云之辯解，並不可採。又被告在偵查中供稱其當
    時車速約70至80公里（見偵查卷第49頁），顯已逾市區道路
    限速50公里之規定。
  ㈢此外，復有新北市政府警察局板橋分局道路交通事故現場圖
    、道路交通事故調查報告表（一）（二）、道路交通事故肇
    事人自首情形記錄表、現場照片、車輛詳細資料報表、證號
    查詢機車駕駛人、新北市政府警察局舉發違反道路交通管理
    事件通知單等文件附卷可稽（見偵查卷第12至16頁、第19頁
    、第21至28頁）。
　㈣按行車速度，依速限標誌或標線之規定，無速限標誌或標線
    者，應依下列規定：一、行車時速不得超過五十公里；汽車
    行駛時，駕駛人應注意車前狀況及兩車並行之間隔，並隨時
    採取必要之安全措施；汽車（含機車）超車時，應顯示左方
    向燈並於前車左側保持半公尺以上之間隔超過，行至安全距
    離後，再顯示右方向燈駛入原行路線，道路交通安全規則第
    93條第1項第1款、94條第3項、第101條第1項第5款定有明文
    。被告為智識成熟之成年人，對於上開交通規則自無不知之
    理，駕車時本應注意遵守上揭規定，再本件案發當時天候晴
    、日間自然光線、市區道路，速限50公里、路面鋪裝柏油，
    乾燥無缺陷，視距良好，有前揭道路交通事故調查報告表(
    一)可憑（見偵查卷第14頁），並無不能注意之情事，竟疏
    未注意前開規定，貿然以時速70公里以上超速行駛，且未保
    持適當超車間隔，欲自告訴人所騎乘機車之右側超車，不慎
    擦撞告訴人所騎乘之機車，致告訴人當場人、車倒地，受有
    上開傷害，足見被告對本件事故之發生確有過失甚明。又被
    告違反前開規定注意義務之過失行為導致告訴人因本件事故
    受有前述傷害，其過失與告訴人所受前述傷害結果間，具有
    相當因果關係，亦堪認定。
　㈤綜上，本案事證明確，被告犯行堪以認定，應予依法論科。
三、新舊法比較：
    按行為後法律有變更者，適用行為時之法律。但行為後之法
    律有利於行為人者，適用最有利於行為人之法律。刑法第2
    條第1項定有明文。經查，被告於行為後，刑法第284條之規
    定業於108年5月29日修正公布，並自同月31日生效，修正前
    刑法第284條規定：「因過失傷害人者，處6月以下有期徒刑
    、拘役或5百元以下罰金，致重傷者，處1年以下有期徒刑、
    拘役或5百元以下罰金（第1項）。從事業務之人，因業務上
    之過失傷害人者，處1年以下有期徒刑、拘役或1千元以下罰
    金，致重傷者，處3年以下有期徒刑、拘役或2千元以下罰金
    （第2項）。」修正後刑法第284條則規定：「因過失傷害人
    者，處1年以下有期徒刑、拘役或10萬元以下罰金；致重傷
    者，處3年以下有期徒刑、拘役或30萬元以下罰金。」經比
    較新舊法結果，修正後刑法第284條規定雖刪除業務過失傷
    害罪及業務過失致重傷罪之處罰，不區分普通過失與業務過
    失，而由法官依具體個案違反注意義務之情節，量處適當之
    刑，然已將過失傷害罪及過失致重傷罪之法定刑分別提高為
    「1年以下有期徒刑、拘役或10萬元以下罰金」、「3年以下
    有期徒刑、拘役或30萬元以下罰金」，自以修正前之規定對
    被告較為有利，依刑法第2條第1項前段規定，被告本件犯行
    應仍適用行為時即修正前刑法第284條第1項前段規定處罰。
四、論罪：
  ㈠核被告所為，係犯修正前刑法第284條第1項前段之過失傷害
    罪。
　㈡刑之加重：　
　　被告無駕駛執照騎車，應依道路交通管理處罰條例第86條第
    1項之規定，加重其刑。
　㈢刑之減輕：　
　　被告於本件車禍後，於有偵查犯罪權限之機關或公務員查知
    其為肇事者前，主動向到場處理交通事故之警員坦承為肇事
    者而自首接受裁判，有道路交通事故肇事人自首情形記錄表
    附卷可稽如前（見偵查卷第19頁），應依刑法第62條前段規
    定，減輕其刑，並依法先加後減之。
五、撤銷改判之理由：
　　原審以被告犯行事證明確，應予論科，固非無見。惟查：主
    刑之種類如下：…四、拘役：1日以上，60日未滿。但遇有加
    重時，得加至120日。拘役加減者，僅加減其最高度，刑法
    第33條第4款、第68條定有明文。原判決科處被告拘役，縱
    依道路交通管理處罰條例第86條第1項之規定，加重其刑至2
    分之1，則依上開規定，最重僅能科處被告拘役88日，若再
    適用刑法第62條前段自首規定減輕其刑，則更應科處被告拘
    役87日以下之刑，本件原判決竟科處被告拘役100日，顯已
    超過上開法律所定最重之刑，自非合法。被告仍執前詞，否
    認犯罪，提起上訴，雖無理由，然原判決既有上開可議，仍
    屬無可維持，自應由本院將原判決撤銷改判。爰以被告之責
    任為基礎，審酌其未確實遵守交通規則，肇致本件交通事故
    ，並造成告訴人受有上開傷勢，所為應予非難；又被告迄未
    賠償告訴人之損失等一切情狀，量處如主文第2項所示之刑
    ，並諭知易科罰金之折算標準，以示懲儆。
六、被告經本院合法傳喚，無正當理由不到庭，爰不待其陳述逕
    行判決。
據上論斷，應依刑事訴訟法第369條第1項前段、第364條、第299
條第1項前段、第371條，判決如主文。
本案經檢察官陳柏文提起公訴，檢察官楊淑芬到庭執行職務。
中　　華　　民　　國　　109 　年　　10　　月　　27　　日
　　　　　　　　　刑事第二十三庭  審判長法　官  許永煌
　　　　　　　　　　　　　　　　　      法　官  吳定亞
　　　　　　　　　　　　　　　　　      法　官  黃美文
以上正本證明與原本無異。
不得上訴。
                                        書記官  林盈伸
中　　華　　民　　國　　109 　年　　10　　月　　27　　日
附錄本案論罪科刑法條全文：
修正前中華民國刑法第284條（過失傷害罪）
因過失傷害人者，處 6 月以下有期徒刑、拘役或 5 百元以下罰
金，致重傷者，處 1 年以下有期徒刑、拘役或 5 百元以下罰金
。
從事業務之人，因業務上之過失傷害人者，處 1 年以下有期徒
刑、拘役或 1 千元以下罰金，致重傷者，處 3 年以下有期徒刑
、拘役或 2 千元以下罰金。